【裁判字號】    99,台上,2665
【裁判日期】    990430
【裁判案由】    妨害自由
【裁判全文】
最高法院刑事判決            九十九年度台上字第二六六五號
上  訴  人  台灣高等法院檢察署檢察官
被      告  甲  ○
            乙○○
上列上訴人因被告等妨害自由案件，不服台灣高等法院中華民國
九十七年三月十三日第二審判決（九十六年度上訴字第三四八九
號，起訴案號：台灣台北地方法院檢察署九十六年度偵字第四一
九二號），提起上訴，本院判決如下：
    主  文
上訴駁回。
    理  由
按刑事訴訟法第三百七十七條規定：上訴於第三審法院，非以判
決違背法令為理由，不得為之。是提起第三審上訴，應以原判決
違背法令為理由，係屬法定要件。如果上訴理由書狀並未依據卷
內訴訟資料，具體指摘原判決不適用何種法則或如何適用不當，
或所指摘原判決違法情事，顯與法律規定得為第三審上訴理由之
違法情形，不相適合時，均應認其上訴為違背法律上之程式，予
以駁回。本件原判決關於被告甲○、乙○○被訴於民國九十五年
六月六日與田純國（第一審通緝中）等人共同對告訴人丙○○為
妨害自由、強制、恐嚇行為部分（下稱Ａ犯行），以公訴意旨略
稱：田純國自乙○○（綽號大頭）處，得知告訴人因協助他人處
理糾紛受有報酬，僅分給乙○○新台幣（下同）一百萬元，致乙
○○心生不滿，乃與乙○○、甲○（綽號小四）及姓名不詳之成
年男子二人，共同意圖為自己不法之所有，由乙○○先打電話給
告訴人秘書張郡倫，探聽告訴人收受報酬之時間，並利用告訴人
收到報酬款但尚未轉交律師前之機會，由乙○○與該兩名姓名不
詳之成年男子持槍（未扣案，經查尚無積極事證足認係槍砲彈藥
刀械管制條例列管之槍枝），於九十五年六月五日（實為六日）
晚上某時，先埋伏於告訴人位於台北市○○區○○街二四四號一
樓之辦公室外，俟告訴人於同日晚上十一時五十分許，打開辦公
室鐵捲門欲開車回家時，該兩名男子隨即衝進告訴人之辦公室內
，由其中一人（下稱甲男，綽號黑仔）搶下告訴人手上之鐵捲門
遙控器，另一人（下稱乙男）持槍抵住告訴人腹部，恐嚇不得反
抗，並旋即將鐵捲門拉下，限制告訴人之行動自由於該辦公室；
甲男隨即要求告訴人交出汽車鑰匙，告訴人因心生畏懼而交付晶
片鑰匙，甲男囑咐乙男看住告訴人後走出門外，但找不到錢，又
進辦公室質問告訴人，告訴人答稱沒有錢，甲男恐嚇稱：「我們
跟你很久了，你有沒有錢我們都知道。不要裝傻，忍耐是有限度
的」等語，使告訴人心生畏懼說；「那你們自己找。」甲男、乙
男遂押著告訴人走進小辦公室內，並要求告訴人把小辦公室內裝
錢之紙袋交出，告訴人不敢反抗只好將裝有一百二十萬元之紙袋
交出，甲男將紙袋攜出辦公室時同時交代乙男繼續看管告訴人，
甲男與等候在外之乙○○洽談後，又回到辦公室同時表示錢不夠
，要告訴人再交出現金，告訴人表示凌晨時分無法提領現金，甲
男、乙男遂強押告訴人先簽下本票四張（一百萬元二張、八十萬
元一張、五十萬元一張），並要求告訴人分別於九十五年六月十
五日、六月二十三日經提示本票後交付現金；告訴人簽畢本票後
，甲男將本票攜出辦公室給乙○○查核，因乙○○不知告訴人本
名，尚誤以為告訴人故簽假名矇騙，又叫甲男持本票回辦公室質
問告訴人，後經告訴人出示身分證供甲男核對後，甲男、乙男始
滿意離開，並交代不得報警；其後甲男、田純國多次以電話連絡
告訴人，恐嚇告訴人需交付現金，否則要把告訴人埋掉等語，惟
因告訴人要求看到本票且要在辦公室付款，田純國等人不同意而
未遂。因認被告等與田純國、甲男、乙男共同涉犯刑法第三百四
十六條第一項之恐嚇取財罪、第三百零二條第一項之非法剝奪行
動自由罪、第三百零四條第一項之強制罪、第三百零五條之恐嚇
危害安全罪嫌云云。但經原審審理結果，認為不能證明被告等犯
罪，因而撤銷第一審之科刑判決（認被告等所為成立刑法第三百
零二條第一項、第三百四十六條第一項之罪，依修正前刑法牽連
犯從一重論被告等以恐嚇取財罪，各處有期徒刑一年六月；而就
被告等另被訴涉犯刑法第三百零四條第一項、第三百零五條之罪
嫌部分，認不合構成要件，說明不另為無罪之諭知），就Ａ犯行
部分改判諭知被告等均無罪（另就被告等於九十六年二月十三日
、同年月十五日接續以電話恐嚇告訴人交付財物，經告訴人報警
查獲而未得逞部分〈下稱Ｂ犯行〉，論被告等以共同意圖為自己
不法之所有，以恐嚇使人將本人之物交付未遂罪，各處有期徒刑
一年四月，均減為有期徒刑八月。此部分未經檢察官及被告等上
訴而告確定）。係以，訊據被告等均堅詞否認有與田純國、「黑
仔」及不詳姓名人共同為Ａ犯行之情事，並參以：(1)告訴人係遭
二名成年男子押進公司強取財物，並逼令簽本票，被告等均非該
二名成年男子，經告訴人供述明確。(2)告訴人指稱乙○○於案發
時在場，但所提出之監視錄影光碟及翻拍照片，畫面人物影像模
糊，臉部五觀不清，尚難與乙○○之形貌對照，認該畫面出現之
人即係乙○○。(3)證人即告訴人之秘書張郡倫於原審證稱：乙○
○於九十五年三月底至四、五月間向其打聽告訴人因處理案件獲
得報酬之事云云，此與告訴人所稱其於九十五年五月間因處理土
地案件有鉅額款項收入，二者時間上顯有出入。(4)卷內甲○於九
十六年一月十三日與告訴人電話聯絡之監聽譯文，及於同年二月
三日、十三日傳簡訊給告訴人，與Ａ犯行案發日已逾七月，其內
容亦未提及Ａ犯行係由乙○○居幕後策劃及被告等有參與該犯行
。而倘被告等均有參與Ａ犯行，而退居幕後，推由與告訴人素不
相識之另二名不詳男子出面動手，應係慮及被告等與告訴人為眷
村舊識，恐遭告訴人認出曝光之故，其日後催討告訴人交付本票
面額金錢，上開顧慮仍屬存在，衡情應會採取同樣方式，即被告
等仍退居幕後，推由與告訴人素不相識之該二名不詳男子或田純
國出面催討，始為合理。惟自九十六年一月間起至同年二月十五
日止，甲○分別以乙○○及自己持用門號行動電話與告訴人聯絡
，甚而出面，與之前Ａ犯行發生過程均未見被告等出面或有與其
二人相關資訊出現之情形有異，足認被告等所辯未參與Ａ犯行，
應堪採信。此外檢察官所舉證據，亦不足證明被告等有該被訴之
犯行，自應就該部分諭知被告等均無罪等情。經依卷內資料，說
明論敘綦詳。從形式上觀察，原判決關於Ａ犯行得上訴第三審之
非法剝奪行動自由部分，尚無足以影響判決結果之違背法令情形
存在。檢察官此部分上訴意旨略稱：(1)被告等業於第一審就檢察
官起訴之犯罪事實認罪，原判決卻諭知無罪，有證據上理由矛盾
之違法。(2)被告等與告訴人間並無債權、債務關係，其等卻於九
十五年五月間即約定分贓金額，顯係以自己參與犯罪之意思而為
Ａ犯行，並與田純國等人有犯意聯絡與行為分擔；原判決棄置未
論，有不依訴訟卷證資料及不載理由之違法。(3)乙○○多次打探
告訴人受委任獲取報酬入帳之情形，原判決僅因證人張郡倫所述
與告訴人所指略有出入，即認乙○○無涉Ａ犯行，有不載理由或
理由矛盾之違法。(4)被告等係因告訴人被搶後已有警戒，無法再
以本票向告訴人取得任何財物，才鋌而走險自行出面實行犯罪行
為，原判決不察，竟以被告等係自行出面而為其等有利之認定，
有不依訴訟卷證資料及不載理由之違法等語。惟查：刑事訴訟法
第四百五十五條之二第一項規定：「除所犯為死刑、無期徒刑、
最輕本刑三年以上有期徒刑之罪或高等法院管轄第一審案件者外
，案件經檢察官提起公訴或聲請簡易判決處刑，於第一審言詞辯
論終結前或簡易判決處刑前，檢察官得於徵詢被害人之意見後，
逕行或依被告或其代理人、辯護人之請求，經法院同意，就下列
事項於審判外進行協商，經當事人雙方合意且被告認罪者，由檢
察官聲請法院改依協商程序而為判決……」，認罪協商程序中所
謂「被告認罪」，僅係被告為達成協商合意，因應該法定程序條
件所為之訴訟行為，並非自白犯罪之意，自不能解為被告承認犯
罪。是故同法第四百五十五條之七亦規定：「法院未為協商判決
者，被告或其代理人、辯護人在協商過程中之陳述，不得於本案
或其他案件採為對被告或其他共犯不利之證據。」在證據方面，
關於被告於認罪協商過程中之陳述，並無證據能力，不得作為不
利被告或其他共犯之判斷依據。被告等於偵查中及九十六年四月
十四日第一審行準備程序時，均否認有參與Ａ犯行，嗣甲○於九
十六年四月二十七日準備程序始表示請求認罪協商，乙○○於同
年五月二十五日準備程序亦稱：「我回去看守所後我想想要認罪
協商，希望檢察官、法官給我改過自新之機會。」且乙○○於審
判程序陳稱：「請求認罪協商，上次檢察官說求刑一年，我同意
。」甲○隨亦陳稱：「我也同意。」各等語，而均表示對起訴之
全部犯罪事實認罪（見第一審卷第五六、八九、九０、九二、一
四０至一四二頁）。其中被告等對Ａ犯行部分之所謂「認罪」，
顯係其等為達成認罪協商合意之目的而為之表示，不能遽認係承
認犯罪。且第一審法院因檢察官並未同意改依協商程序，仍依通
常程序而為判決，原審就Ａ犯行部分，並未以被告等曾於第一審
為認罪之表示，而採為被告等不利判斷之依據，於法自無不合。
又乙○○於案發前曾打聽告訴人因處理案件獲得報酬之事，固經
張郡倫證述確有其事，要僅能以之推測乙○○是否意欲對告訴人
圖謀不軌，尚無從據以認定其確實進而參與Ａ犯行，原審未執以
認定被告等犯罪，自亦難謂違誤。經核其餘上訴意旨，亦係置原
判決所為明白論斷於不顧，仍持已為原判決指駁之陳詞，專憑己
意再事爭辯，或任意指摘原判決違法，難認已符合首揭法定之第
三審上訴要件。本件關於非法剝奪行動自由部分之上訴違背法律
上之程式，應予駁回。至被告等被訴涉犯恐嚇取財及強制、恐嚇
危害安全罪嫌部分，核屬刑事訴訟法第三百七十六條第六款、第
一款所列不得上訴第三審法院之案件。上開非法剝奪行動自由部
分之上訴既不合法，而應從程序上駁回，則依公訴意旨認有修正
前刑法牽連犯裁判上一罪關係之恐嚇取財、強制、恐嚇危害安全
部分，已無從併為實體上審判，自應併予駁回。
據上論結，應依刑事訴訟法第三百九十五條前段，判決如主文。
中    華    民    國  九十九  年    四    月   三十   日
                      最高法院刑事第九庭
                          審判長法官  邵  燕  玲
                                法官  李  伯  道
                                法官  孫  增  同
                                法官  李  英  勇
                                法官  張  春  福
本件正本證明與原本無異
                                      書  記  官
中    華    民    國  九十九  年    五    月    五    日
                                                       s

司法院資訊處製作；財團法人民間司法改革基金會備份。
